最高法院刑事判決　　　　　　　　　 111年度台上字第1846號
上　訴　人　臺灣高等檢察署檢察官周啟勇
被　　　告　羅際松


上列上訴人因被告妨害性自主等罪案件，不服臺灣高等法院中華
民國111年1 月13日第二審更審判決（110年度侵上更一字第19號
，起訴案號：臺灣桃園地方檢察署109 年度偵字第6973號），提
起上訴，本院判決如下：
    主  文
上訴駁回。
    理  由
一、按刑事訴訟法第377 條規定，上訴於第三審法院，非以判決
    違背法令為理由，不得為之。是提起第三審上訴，應以原判
    決違背法令為理由，係屬法定要件。如果上訴理由書狀並未
    依據卷內訴訟資料，具體指摘原判決不適用何種法則或如何
    適用不當，或所指摘原判決違法情事，顯與法律規定得為第
    三審上訴理由之違法情形，不相適合時，均應認其上訴為違
    背法律上之程式，予以駁回。
二、本件原判決以公訴意旨略謂：被告甲○○與代號AE000-A108
    463之女子（真實姓名及年籍資料詳卷，下稱A女）為舊識，
    其於民國108年12月28日深夜，與A女等人在「醉浪漫卡拉OK
    店」（下稱「醉浪漫店」）飲酒後，藉詞陪同酒醉之A 女返
    家，而與A 女同乘計程車，前往其位於桃園市○○區○○○
    路0段000號住處。被告在其住處房內，利用A 女處於相類於
    精神、身體障礙而不能抗拒之情形，基於乘機性交之犯意，
    以陰莖插入A女陰道內而性交得逞。又於次日天亮後，A女醒
    來時，另基於強制性交之犯意，恫以：如不從將告知A 女男
    友上情等詞，無視A女推拒掙扎，強行以陰莖插入A女陰道而
    性交得逞，並造成A 女受有身軀四肢多處瘀傷腫脹之傷害。
    因認被告分別涉犯刑法第225條第1項之乘機性交，以及刑法
    第221條第1項之強制性交罪嫌等情，惟經審理結果，認為不
    能證明被告有上開公訴意旨所指之犯行，因而撤銷第一審之
    科刑判決，改判諭知無罪。已依據卷內資料，詳為說明其證
    據取捨及判斷之理由。
三、檢察官上訴意旨略稱：㈠乘機性交部分：⒈A 女有同居之男
    友甲男（真實姓名及年籍資料詳卷），被告為A 女及甲男之
    共同友人，A 女並無與被告合意性交之動機。又甲男證稱：
    。A女酒醉時，外人可能看不出來，因為A女不知道自己在做
    什麼，事後回想也是一片空白。A 女表示當時已經醉，不知
    如何離開，跟被告一起上車，清醒時就在被告住處房間，全
    身赤裸等語，應可作為A 女酒醉後，與一般人之木僵、失去
    判斷力、方向感與平衡感等反應不同之補強證據。⒉證人邱
    雅琦、廖崇宏及廖有得固證述：A 女當時意識清楚等語，然
    其等與被告熟識，有無迴護偏頗之情形，已非無疑。況邱雅
    琦提早離開及廖有得未與A女交談，自不能證明A女當時意識
    清楚；廖崇宏也證稱：A 女先後與被告及廖崇宏親吻、並詢
    問會不會持久等語，足證A 女當時之行為舉止，異於常人，
    與甲男所證述A 女酒醉之狀況相符。⒊依卷附監視器勘驗筆
    錄記載，A女由一名女子攙扶回到座位、A女時而身體搖晃及
    步履些微搖晃等情，足見A 女行走不穩確已酣醉。⒋原判決
    係以A 女對被告住處環境尚能描繪為由，因認其並未因酒醉
    而陷於不能抗拒或難以抗拒之情形，然A 女對被告住處之描
    繪，係事後在警方詢問時，依回憶而陳述，不無可能為A 女
    於翌日酒醒後所為觀察之記憶。又甲男既證述A 女酒醉時，
    不知道自己在做什麼，事後回想也是一片空白，則A 女對性
    侵情節記憶片斷破碎，因而所為指述先後歧異，亦屬正常。
    原判決就上開不利於被告之證據，未說明不予採信之理由，
    逕為有利於被告之認定，難謂無理由不備之違法。㈡強制性
    交部分：⒈原判決說明被告與A 女雖是舊識，然無成為男女
    朋友之意，被告理應掩飾雙方之性交行為，而無主動揭露此
    事之動機等旨，然被告無意與A 女成為男女朋友，才會不顧
    A女之意願而強制性交，並以「妳不是很騷嗎」羞辱A女。可
    見被告係利用A女有意與甲男復合，A女顧慮被告聲稱兩人合
    意、甚或A 女勾引被告而發生性交行為，威脅A 女與其性交
    ，被告有揭露性交行為之動機甚明。原判決遽認被告無主動
    揭露此事之動機，而為被告有利之認定，違反經驗法則。⒉
    A 女遭被告強制性交，且被告欲扭曲事實，予以羞辱，可見
    A女畏懼甲男知悉被告傳述不實之事，原判決說明A女自覺於
    前晚受辱後應無懼其男友知悉，而有誤解之可能，因認A 女
    所述不合事理。有違經驗法則，並有理由未備之違法。⒊原
    判決略謂：A 女歷次所為陳述，其中就反抗被告方式，已有
    明顯緩減之勢等旨，然A 女不論是以手或手腳並用阻擋，均
    明確表明拒絕性交之意，自不應以A 女前後說詞之些微差異
    ，遽認其陳述之可信度不高。原判決未採A 女所為不利於被
    告之證述及A 女之驗傷診斷書，並未說明理由，有理由未備
    之違誤。⒋原判決以A 女在桃園市政府家庭暴力暨性侵害防
    治中心（下稱桃園家暴中心）諮詢時，未提及其有反抗動作
    ，與A 女於警詢、偵查中陳述其以「腳踢」、「手抵擋」、
    「手推開」、「遭被告以向其男友揭露此事為挾」等情不符
    為由，因認其前後陳述不一，不足採信。然A 女於桃園家暴
    中心諮詢時，主要在陳述其情緒反應，而非完整陳述事實經
    過，原審未進一步查明A 女於諮詢時所謂無力反抗一節，是
    指完全沒有反抗、或心有餘而力不足，逕行判決，自有調查
    職責未盡之違法。⒌A 女雖較被告高，然體重較被告輕，二
    人身形並非相仿，又衡情男女力氣顯不相同，加以A 女正在
    宿醉中，可見被告有相當體型上優勢。再者，被告壓制A 女
    對其為口交，A 女背部因而受傷，自屬正常合理之推論。原
    判決未能詳為調查，逕以A 女與被告身形相仿，被告未有體
    型上之優勢，且A 女所述被告進行強制性交時，兩人係面對
    面，而A女躺在彈簧床上，則A女若抗拒並與被告發生肢體衝
    突，其傷勢應出現在身體正面各處，而A 女卻是背部受傷，
    遽認A 女之陳述與事實不符，違反經驗法則，且有調查職責
    未盡及理由不備之違法。
四、惟查：
    檢察官就被告犯罪事實，應負舉證責任，並指出證明之方法
    ，為刑事訴訟法第161條第1項所明定。因此，檢察官對於起
    訴之犯罪事實，應負實質之舉證責任。倘其所提出之證據，
    不足為被告有罪之積極證明，或其闡明之證明方法，無從說
    服法院形成被告有罪之心證，基於無罪推定之原則，自應為
    被告無罪之諭知。而認定犯罪事實所憑之證據，無論直接或
    間接證據，其為訴訟上之證明，須於通常一般之人均不致有
    所懷疑，而得確信其為真實之程度者，始得據為有罪之認定
    ，倘其證明尚未達到此一程度，而有合理之懷疑存在時，事
    實審法院復已就其心證上理由予以闡述，敘明其如何無從為
    有罪之確信，因而為無罪之判決，苟其裁量、判斷，並不悖
    乎經驗法則或論理法則，即不得任意指為違法。
  ㈠原判決引用卷內證據資料，據以說明：
  ⒈乘機性交部分：
  ⑴A 女於警詢中陳稱：其以為被告會先送其回家，其進入被告
    房間聞到檀香味；於偵訊時指稱：其離開「醉浪漫店」時，
    已經酒醉，僅記得請被告帶其回家。其於此後與被告間之互
    動，完全沒有印象；於第一審審理時證稱：其於「醉浪漫店
    」時已經酒醉，後面發生之事全無記憶。其只信任被告，故
    不願隨廖崇宏同車離開，而央請被告同車離開各等語，堪認
    A 女於離開「醉浪漫店」時，尚有記憶，並能描述其主觀想
    法，以及「央請」與被告同車離開，A 女有無因飲酒而達不
    省人事之程度？已非無疑。況A 女於警詢時證稱：其進入被
    告住處地下室房間之際，聞嗅有檀香餘味等語，與其於偵訊
    所稱其搭車離開後，與被告之互動，完全沒有印象等節，亦
    有齟齬，則A 女所稱：其因泥醉，而對被告所為第一次性交
    行為之經過情形，無記憶云云，顯有瑕疵可指，尚難遽信。
  ⑵證人即與A 女同在「醉浪漫店」聚會之友人邱雅琦、廖崇宏
    均證稱：A女並無酒醉狀態；證人即搭載被告與A女之計程車
    司機廖有得證稱：抵達被告所經營之水族館時，A 女先自行
    下車，無人攙扶，A 女沒有要求到別處各等語；並參酌第一
    審勘驗「醉浪漫店」內、外之監視器畫面所製作之勘驗筆錄
    所載，A 女在該店內除經一名女子攙扶回座外，其行動並無
    明顯踉蹌之情形，且其與廖崇宏手牽手步行走出店外後，無
    人攙扶獨自穩妥地步行上車，其此際步履雖些微搖晃，然可
    以自行拉開車門等情，難認A 女有其所稱酣醉致意識不清之
    情事。
  ⑶甲男雖證稱：A女酒量差，但外人可能看不出來，因為A女會
    不知道自己在做什麼，事後回想也是一片空白等語，惟此與
    A 女於原審審理時所稱：其喝酒後走路會搖晃，無法直行，
    幾乎是由其男友攙扶等語，以及上開證據不符，自難憑採。
    綜上，尚難單憑A 女有瑕疵之指述，遽認被告有公訴意旨所
    指對A 女為乘機性交之犯行。
  ⒉強制性交部分：
  ⑴A女於警詢時指稱：被告恫嚇將告知甲男係A女主動挑逗而發
    生第一次性交行為，並對其施加暴力，排除其「用腳踢」、
    「用手抵擋」之抵抗，造成其身體多處瘀青，而對其強制性
    交得逞；於偵訊時指稱：其有阻擋被告，被告伸手要碰其身
    體及被告以陰莖要插入其陰道時，其有用手推開被告，但沒
    有成功；於第一審及原審審理時證稱，被告表示若不配合，
    就要告訴其男友，其害怕男友離開，所以「就同意」，其當
    下仍有抗拒、反抗，有說不要，也有以肢體動作拒絕，其瘀
    傷是被告所造成各等語，以及桃園家暴中心歷次諮詢紀錄所
    載，A 女稱其未採取任何反抗舉措，係因宿醉所致等情，關
    於其遭被告強制性交之指述，已見前後不一。又A 女有關其
    抵抗方式，或稱「用腳踢」、「用手抵擋」，或稱「都是用
    手推開他」，或稱未抵抗，前後所述不同，顯有瑕疵。至於
    A 女所指被告以兩人性交之事告訴其男友相威脅乙節，然被
    告與甲男本為舊識，被告就其與A 女性交之事，盡力掩飾以
    免糾紛，猶且不及，尚難認被告會主動揭露此事，則A 女所
    指上情，難謂與事理相符。
  ⑵依衛生福利部桃園醫院所出具之受理疑似性侵害事件驗傷診
    斷書所載，A 女之傷勢為右腳正面膝蓋下方、右肩部背面、
    右手肘背面、左手肘背面、左臂下方、左膝背面上方、左小
    腿等處瘀傷腫脹，然參酌A 女身高較被告為高，兩者體重相
    差不多，以及A 女所指其遭被告強制性交時，兩人係面對面
    ，背躺在彈簧床上等情，倘A 女因抗拒而與被告發生肢體衝
    突，則其身體之傷勢較可能出現在正面。上開傷勢是否係被
    告與A女性交過程中因被告對A女施暴所致，即非無疑。
  ⑶桃園家暴中心之評估報告雖記載：A 女有創傷後壓力症候群
    等情，然A 女因持續性憂鬱症，自106年4月17日始長期在陳
    炯旭診所（身心科）接受治療。而該診所之A 女病歷資料記
    載，A 女於106年4月17日因憂鬱症、失眠等精神症狀持續就
    診，於106年3、4月、106年8 月間曾因持續自殺意念、自殺
    行為至桃園榮總急救，其長期受情緒波動起伏大，及精神疾
    病所引起之失眠疾患所困擾；於108年8月以後，有酒精依賴
    、暴食後催吐、服用減肥藥物狀況；於108 年12月24日就診
    時，自陳其情緒起伏很大，會莫名哭泣，容易恐慌焦慮等情
    況，堪認A 女於事發前即已出現嚴重、持續之壓力疾患，伴
    隨憂鬱、失眠等症狀，則桃園家暴中心上開評估報告所載A
    女有創傷後壓力症候群乙節，尚難認與被告被訴犯行具有時
    序關聯性，無從據為A 女對被告不利之指訴係實在之補強證
    據。
  ⑷甲男雖證稱：A 女案發前後之精神狀況差很多，焦慮感很重
    ，產生憂鬱症狀，會莫名情緖不好、不穩定，有自殘現象等
    語，惟如前所述，A 女於事發前即長期有情緒波動大、易怒
    ，且有2次自殺行為，況A 女於109年1月6日在桃園家暴中心
    諮詢時，自陳其情緒比較壓得住、白天OK，情緒可以、情緒
    似乎太平、狀況可以等情，足見甲男之證詞與上開證據不符
    ，而難採取。
  ⑸證人廖有得固證稱：事發後被告要求其講被告跟A 女在不同
    地點下車等語，惟被告與甲男本為舊識，則其不欲甲男知悉
    其與A 女發生之事，而有勾串廖崇宏以掩蓋真相之舉，其動
    機尚屬情理之常，尚難因此推論被告有公訴意旨所指之強制
    性交犯行。
  ㈡原審就檢察官所提出及卷內所存證據等訴訟資料，逐一剖析
    ，參互審酌，仍無從獲得被告有本件公訴意旨所指前揭犯行
    之確信，因而撤銷第一審之科刑判決，改判諭知被告無罪，
    於法尚無不合。檢察官上訴意旨係就原審調查、取捨證據及
    判斷其證明力職權之適法行使，仍憑己見為不同之評價，及
    就判決內已明白論斷之事項，執以指摘原判決違法，即與法
    律所規定得上訴第三審之理由，不相適合，應認檢察官之上
    訴均為違背法律上之程式，予以駁回。
據上論結，應依刑事訴訟法第395 條前段，判決如主文。
中    華    民    國   111    年    5     月    12    日
                  刑事第五庭審判長法  官  李  錦  樑  
                                  法  官  林  孟  宜  
                                  法  官  吳  淑  惠  
                                  法  官  錢  建  榮  
                                  法  官  周  政  達  
本件正本證明與原本無異
                                  書記官
中    華    民    國   111    年    5     月    17    日